臺灣屏東地方法院民事判決
111年度潮簡字第572號
原      告  李寬海  

被      告  屏東縣內埔鄉公所

法定代理人  鍾慶鎮  
訴訟代理人  陳立夫  
            鄭旭成  
上列當事人間確認承租權存在事件，本院於民國111年9月22日言
詞辯論終結，判決如下：
　　主  文
原告之訴駁回。
訴訟費用由原告負擔。
    事實及理由
一、原告主張：原告之父李瑞橋前於53年間向被告承租坐落屏東
    縣○○鄉○○段000○000○000地號（重測前為新北勢段71-1、71-
    2、71地號，下稱重測前71-1、71-2、71土地）內如附圖所
    示面積512平方公尺之土地（下稱系爭土地）（下稱系爭租
    約），並經被告同意興建平房居住，是應為基地之不定期租
    賃契約，原告與訴外人李寬錦、李寬章嗣繼承承租權，逐年
    繳納租金至102年（102年全年租金新臺幣（下同）330元）
    ，詎被告竟片面調漲租金（半年一期4,124元），為此請求
    確認就系爭土地之承租權存在等語，並聲明：確認原告、李
    寬章、李寬錦與被告間就系爭土地有基地承租權存在。
二、被告則以：系爭土地為耕地三七五減租條例之耕地租賃契約
    ，不確定先前是否曾同意蓋房子，惟公所於103年間徹查時
    ，發現系爭土地上違規興建建物，原租約已失效，現在向原
    告收取的是使用基地之不當得利補償金等語置辯，並聲明：
    原告之訴駁回。
四、按確認法律關係之訴，非原告有即受確認判決之法律上利益
    者，不得提起之，民事訴訟法第247 條第1 項前段定有明文
    。所謂有即受確認判決之法律上利益，係指法律關係存否不
    明確，原告在法律上之地位有不安之狀態存在或有受侵害之
    危險，而此種不安之狀態或危險，能以確認判決除去者而言
    。本件原告主張就系爭土地與被告間存有基地租賃之法律關
    係，為被告所否認。足見兩造間就系爭土地之法律關係不明
    確，而此種不確定狀態，能以確認判決除去。是原告提起本
    件確認之訴，即有受確認判決之法律上利益。
五、法院之判斷
㈠、原告主張繼承李瑞橋對被告之土地承租權，現使用坐落內埔
    鄉八壽段214地號土地內面積83平方公尺、212地號土地內55
    平方公尺、213地號土地內374平方公尺土地，原告等三人10
    2年繳納土地代金地租330元，惟104年起被告改為收取公有
    基地使用補償金（110年度為半年一期4,124元）等節，業據
    原告提出54年至101年內埔鄉公所公有土地繳納代金地租聯
    單、102年公有耕地租金繳納聯單、公有基地使用補償金繳
    納聯單、被告109年8月31日屏內鄉財字第10933030500號函
    ，被告提出鄉有地承租戶或占用戶面積測量使用調查位置圖
    等件為證，並為兩造所不爭執，堪認為真實。
㈡、重測前71、71-1土地部分：
　　按當事人主張有利於己之事實者，就其事實有舉證責任，民
    事訴訟法第277條定有明文。又民事訴訟法如係原告主張權
    利者，應先由原告負舉證之責，若原告不能舉證，以證實自
    己主張之事實為真實，則被告就其抗辯事實即令不能舉證，
    或其舉證尚有疵累，亦應駁回原告之訴。原告主張就系爭21
    2、213、214地號（重測前71-1、71-2、71地號）土地內共5
    12平方公尺之系爭土地有基地承租權，為被告所否認，依前
    揭規定，自應由原告就其對系爭土地之基地承租權存在負舉
    證責任。原告雖提出繳納代金地租聯單、公有耕地租金繳納
    聯單為證，惟該聯單上之土地標示部分，僅記載「內埔鄉新
    北勢段71-2地號土地、面積150平方公尺」，就其使用重測
    前同段71、71-1地號土地部分，未能證明存在基地租約，此
    外原告復未提出其他事證足以證明其主張事實，本院自難為
    有利原告之認定，原告此部分訴訟，應予駁回。
㈢、重測前71-2地號部分：
　⒈原告主張係與被告成立基地租賃關係，惟其所提出繳納代金
    地租聯單、公有耕地租金繳納聯單，所繳納代金之計算方式
    係以【承租面積（甲）×正產物收穫總量標準表之標準（台
    斤/甲）×0.5968（公斤/台斤）×租率（千分之250）×當年期
    佃租實物折徵代金標準＝全年期應繳金額】計算而來，原告
    繳納金額與被告抗辯之計算方式（本院卷第89頁）經核相符
    ，則原告所繳納代金係以農產物折徵代金方式計算應繳金額
    ，被告抗辯就重測前71-2土地原係訂立耕地租佃契約，尚非
    無據。原告未能提出成立基地租賃關係之證明，本院自難為
    有利於原告之認定。
　⒉按耕地之租佃，依本條例之規定；本條例未規定者，依土地
    法及其他法律之規定，三七五減租條例第1條定有明文。另
    本條例中華民國八十九年一月四日修正施行前已依耕地三七
    五減租條例，或已依土地法及其他法律之規定訂定租約者，
    除出租人及承租人另有約定者外，其權利義務關係、租約之
    續約、修正及終止，悉依該法律之規定，農業發展條例第20
    條第2項亦有明文。原告之父李瑞橋與被告間就重測前71-2
    土地之租約屬於耕地租賃契約，業經認定如前，是依前揭規
    定，本件耕地之租佃應依三七五減租條例之規定，合先敘明
    。
　⒊按承租人應自任耕作，並不得將耕地全部或一部轉租他人；
    承租人違反前項規定時，原訂租約無效，得由出租人收回自
    行耕種或另行出租，減租條例第16條第1 、2 項定有明文。
    又按減租條例第1 條所謂耕地之租佃，即土地法第106 條所
    稱之耕地租用，乃指以自任耕作為目的，約定支付地租，使
    用他人之農地而言。故耕地租賃，承租人應以耕地供耕作之
    用，又所謂耕作，指目的在定期（按季、按年）收獲而施人
    工於他人土地以栽培農作物而言，如承租人變更耕作之使用
    目的，改充耕作以外之使用，即屬不自任耕作。如承租人以
    承租之土地建築房屋居住或供其他非耕作之用者，均在不自
    任耕作之列。承租人固非不得在承租之土地上建築農舍，惟
    所謂農舍，係指以耕作為目的或為便利耕作所建之簡陋房屋
    ，藉供堆置農具、肥料或臨時休息之用，而非以解決承租人
    家族實際居住問題為其目的。故如所建房屋係供居住之用，
    即與農舍有間；承租人所建房屋如非屬農舍，即在不自任耕
    作之列，又承租人既未自任耕作，依耕地三七五減租條例第
    16條第2 項規定，兩造所訂租約應歸無效。其未自任耕作之
    土地雖僅一部，但兩造以單一契約約定承租範圍，租約自應
    全部無效（最高法院103 年度台上字第2579號、84年度台上
    字第2584號民事判決意旨參照）。且承租人違反耕地三七五
    減租條例第16條第1 項之規定時，原訂租約無效，此乃法律
    強制禁止規定，違背其規定當然無效，並不因出租人同意而
    使其有效（參見最高法院84年度台上字第1554號、96年度台
    上字第1753號判決意旨）。
　⒋原告固主張李瑞橋係經土地所有人同意而興建房屋，並提出
    現場照片為證，惟觀諸原告提出之照片（本院卷第19頁），
    李瑞橋明顯係於土地上起造房屋居住使用，並非耕作，依前
    揭規定與說明，無論被告是否同意，其與被告間就重測前71
    -2土地之租約已歸於無效。原告未能證明李瑞橋與被告間存
    在基地租賃關係，而李瑞橋與被告間之耕地租賃關係亦已失
    效，被告向原告與李瑞橋之其他繼承人改為收取基地使用補
    償金，即非無據。
六、綜上所述，原告請求確認其與李寬章、李寬錦3人繼承其父
    李瑞橋與被告間之基地租賃關係，尚無所據，應予駁回。
七、據上論結，原告之訴為無理由，爰判決如主文。
中　　華　　民　　國　　111 　年　　9　　月　　29  　日
                 潮州簡易庭      法　官   麥元馨
正本係照原本作成。
如對判決上訴，須於判決送達後20日內向本院提出上訴狀，其未
表明上訴理由者，應於提出上訴後20日內向本院補提理由書狀（
均須按他造當事人之人數附繕本）。如委任律師提起上訴者，應
一併繳納上訴審裁判費。
中　　華　　民　　國　　111 　年　　9 　　月　　29　　日
                                  書記官　 洪雅玲